臺北高等行政法院判決
　　　　　　　　　　　　　　　　　　 95年度訴字第02023號
　　　　　　　　　　　　　　　.
原　　　告　甲○○
訴訟代理人　丙○○
複　代理人　周佳弘律師
被　　　告　經濟部智慧財產局
代　表　人　蔡練生（局長）
訴訟代理人　戊○○
　　　　　　丁○○
參　加　人　乙○○
上列當事人間因新型專利舉發事件，原告不服經濟部中華民國95
年05月11日經訴字第09506167940號訴願決定，提起行政訴訟，
並經本院裁定命參加人獨立參加本件被告之訴訟。本院判決如下
：
　　主  文
原告之訴駁回。
訴訟費用由原告負擔。
　　事  實
一、事實概要：原告於民國（以下同）90年06月14日以「金屬板
    結構改良追加二」作為其第00000000號新型專利案之追加案
    ，向被告申請新型專利，經被告編為第 00000000A02號審查
    ，准予專利；並於公告期滿後，在原案新型第152828號專利
    證書加註第二追加專利權期間自91年01月11日起。嗣參加人
    以其違反核准時專利法第 98條第1項第1款及第2項之規定，
    不符新型專利要件，對之提起舉發。案經被告審查，於94年
    11月17日以（94）智專三(三)06020字第09421046210號專利舉
    發審定書為「舉發成立，應撤銷專利權」之處分。原告不服
    ，提起訴願，經訴願決定駁回，原告猶未甘服，遂向本院提
    起行政訴訟。本院因認本件撤銷訴訟之結果，參加人之權利
    或法律上利益將受損害，乃依行政訴訟法第 42條第1項規定
    ，依職權裁定命參加人獨立參加本件被告之訴訟。
二、兩造聲明：
　(一)原告聲明：
  1.原處分及訴願決定均撤銷。
  2.訴訟費用由被告負擔。
　(二)被告聲明：
  1.駁回原告之訴。
  2.訴訟費用由原告負擔。
  (三)參加人聲明：
  1.駁回原告之訴。
  2.訴訟費用由原告負擔。
三、兩造之主張：
甲、原告主張：
  (一)按「稱新型，謂對物品之形狀、構造或裝置之創作或改良。
    」「新型係運用申請前既有之技術或知識，而為其熟悉該項
    技術者所能輕易完成且未增進功效時，雖無第1項所列情事
    ，仍不得依本法申請取得新型專利。」分別為核准時專利法
    第97條、第98條第2項之規定。次按「發明專利與新型專利
    ，其要件各不相同，發明專利所應用之手段，在原理上固須
    全新，且必須具有工業上價值，而新型專利所應用之手段，
    在原理上縱非全新，乃係習用技術，但如在空間型態上係屬
    創新，並較原有物品在形狀、構造或裝置上能增進某部份特
    殊功效時，即應認為合於新型專利之要件。」「按以舊手段
    解決新問題，固非不得申請新型專利，但必其所用之手段確
    能解決問題，且能增進原物之功效者，始具有新穎性與實用
    性。」分別為改制前行政法院68年度判字第499號、69年度
    判字第2號判決所載，合先敘陳。
  (二)系爭案主要結構創新特徵如下：
  1.系爭案申請專利範圍如下：
    (1)一種金屬板結構改良追加二，係包含有金屬板、金屬板面
      ，該板面兩側具結合面，及板面下方乃設隔熱材；其中一
      結合面由上至下設有插設面及插設槽，且插設槽之底壁設
      有突起面；及底壁向下延伸有小彎折邊，以形成裝飾層之
      插槽；而另一結合面則設有插設槽、插設面，及插設面並
      向下延伸小彎折邊，而形成有裝飾層之插槽；而其特徵為
      利用前述插槽可為裝飾層之兩側插設，使得金屬板成品之
      內表面極為平整，提高產品之品質及美感者。
    (2)申請專利範圍第1項所述之金屬板結構改良追加二，其中
      於一結合面之小彎折邊下方則設小折邊，可增加金屬板抗
      張強度之優點。
  2.由上述系爭案之申請專利範圍，可得系爭案之主要結構創新
    特徵，乃包含：
    (1)系爭案於金屬板1之板面10兩側設具結合面11、12，及板
      面10下方設隔熱材2。
    (2)系爭案於金屬板之一結合面11設插設面110及插設槽111。
    (3)系爭案於金屬板之一結合面11之插設槽111底壁112設突起
      面113。
    (4)系爭案於金屬板之結合面11、12插設槽111、120底壁設小
      彎折邊114、122，以形成裝飾層之插槽115、123。
    (5)系爭案之插槽115、123可為裝飾層3兩側插設。
    (6)系爭案於金屬板之一結合面12之小彎折邊122下方設小折
      邊124，增加金屬板抗張強度。
  (三)原處分顯與法不合且違反被告所頒布之專利審查基準第二篇
    「新型專利審查基準」，理由如下：
  1.按「判斷新型有無進步性時，應確實依據新型所屬技術領域
    ，以及申請專利當時之技術水準（the state of the art）
    ，檢索申請當日之前之既有技術或知識，作為引證資料，以
    研判新型其技術手段之選擇與結合，如其選擇與結合非為熟
    習該項技術者所能輕易完成者，即具有進步性；反之，如為
    熟習該項技術者基於引證資料所能輕易完成且未能增進功效
    時，則不具進步性。」為被告92年12月08日印製之專利審查
    基準第2-2-17頁所載。次按「1.應假設熟習該項技術者，如
    遭遇申請專利之新型所欲解決之問題時，是否能輕易組合所
    引證文獻之技術內容，以解決該問題。例1.組合二件或二件
    以上之文獻內容後，與申請專利之新型其必要的技術內容，
    在本質上如無法相切合時，則此等文獻之組合，通常視為非
    輕易完成。2.文獻之技術內容屬於非類似、非接近或無關的
    技術領域者，則其組合通常視為非輕易完成。」為前揭審查
    基準第四節進步性之「三.判斷方式」之(一)文獻之組合部分
    應注意事項所載。
  2.原處分稱「...結合引證一、三，或結合引證二、三已揭露
    金屬板面兩側設結合面，板面下方設隔熱材，其中一結合由
    上至下設有插設面及插設槽，且插設槽之底壁設有突起面，
    及底壁向下延伸有小彎折邊，另一結合面則設有插設槽、插
    設面，及插設面並向下延伸小彎折邊，而形成有裝飾層之插
    槽之構造及技術，因此引證一至三可證明系爭專利為熟習該
    項技術者運用申請前既有之技術所能輕易完成，且未具功效
    之增進，系爭專利申請專利範圍第1項不具進步性。」查原
    處分認系爭案不具進步性，係將結合引證一、三，或結合引
    證二、三之結構揭示特徵，然而當技術領域及空間型態已如
    此狹隘之金屬建材，要再進步實屬困難之情況下，系爭案已
    然就習知部分再創新，何況金屬建材又涉及自動化成型設備
    之技術，要將二種已經存在之技術結合並非簡易，而是必須
    由成型機械進行改良才能得達成者；況且系爭案於金屬板之
    結合面之插設槽，及底壁設突起面之結構特徵，與引證一至
    三比較後均存在明顯之不同特徵，且系爭案之突起面乃為確
    保相連金屬板間之結合定位用途，但是引證三之突起面則是
    作為釘子之釘設基準，顯然引證一至三均不具證據力，但被
    告確實故意省略此部分之結構特性，顯屬違法。
  3.原處分稱「系爭專利申請專利範圍第2項為申請專利範圍第1
    項所述構成之全部技術特徵再加描述之附屬項，其特徵為『
    於結合面之小彎折邊下方設小折邊』，亦已揭露於引證一之
    第3圖，因此結合引證一、三，或結合引證二、三可證明系
    爭專利為熟習項技術者運用申請前既有之技術所能輕易完成
    ，未具功效之增進，故系爭專利申請專利範圍第2項亦不具
    進步性。」惟依前揭審查基準第四節進步性之「三.判斷方
    式」之(一)文獻之組合部分應注意事項所載，則系爭案於金屬
    板之結合面之小彎折邊下方設小折邊之結構特徵，並未單純
    分別於與引證一至三被揭示，且即使結合引證一至三僅足以
    認定系爭案之小彎折邊之特徵存在於結合後之引證一至三，
    並無法揭示小折邊之存在，顯見系爭案確實具備進步性；再
    訴願決定係以審就引證一至三之結合結果，才足以撤銷系爭
    案此部份特徵，顯見原處分實屬違法。
  (四)綜上指陳，系爭案申請專利範圍特徵既未見於引證一至三，
    則系爭案當然不違反前揭專利法第98條第2項之進步性要件
    ，原處分顯然違法欠當，故祈鈞院鑒核賜判決將訴願決定及
    原處分均撤銷，並指示被告另為舉發不成立之審定，用維專
    利立法意旨，實為感禱。
乙、被告主張：
  (一)原告訴稱：「系爭案已然就習知部分再創新，本就不易，何
    況金屬建材又涉及自動化成型設備之技術。」「系爭案之突
    起面乃為確保相連金屬板間之結合定位用途，但是引證三之
    突起面則是作為釘子之釘設基準。」惟其所稱之「自動化成
    型設備之技術」、「突起面則是作為釘子之釘設基準」等技
    術皆未揭露於系爭專利之說明書及申請專利範圍中，故應不
    足採。
  (二).原告訴稱「系爭案於金屬板之結合面之小彎折邊下方設小
     折邊之結構特徵，並未單純分別於與引證一至三被揭示，
     且即使結合引證一至三僅足以認定系爭案之小彎折邊之特
     徵存在於結合後之引證一至三，並無法揭示小折邊之存在
     ，顯見系爭案確實具備進步性」，惟查結合引證一、三或
     結合引證二、三已揭露金屬板面兩側設結合面，板面下方
     設隔熱材，其中一結合面由上至下設有插設面及插設槽，
     且插設槽之底壁設有突起面，及底壁向下延伸有小彎折邊
     ，另一結合面則設有插設槽、插設面，及插設面並向下延
     伸小彎折邊，而形成有裝飾層之插槽之構造及技術；另申
     請專利範圍第2 項「於結合面之小彎折邊下方設小折邊」
     ，亦已揭露於引證一之第3 圖，可證明系爭專利為熟習該
     項技術者運用申請前既有之技術所能輕易完成，且未具功
     效之增進。
  (三)綜上所述，被告原處分並無違法，敬請駁回原告之訴。
丙、參加人主張：系爭案不具進步性，在日本已經出現很多年了
    ，而且早已引進我國販售。其餘如同被告機關訴訟代理人上
    開所述。
　　理  由
一、按「凡對物品之形狀、構造或裝置之創作或改良，而可供產
    業上利用者，得依法申請取得新型專利。」、「凡可供產業
    上利用之新型，無下列情事之一者，得依本法申請取得新型
    專利：一、申請前已見於刊物或已公開使用者。二、有相同
    之發明或新型申請在先並經核准專利者。.. 。 」、「新型
    係運用申請前既有之技術或知識，而為熟習該項技術者所能
    輕易完成且未能增進功效時，雖無前項所列情事，仍不得依
    本法申請取得新型專利。」分別為系爭專利核准時專利法第
    97條、第98條第1 項第1 、2 款及第2 項所明定。惟對於獲
    准專利權之新型，任何人認有違反前揭專利法第97條至第99
    條規定者，依法得附具證據，向專利專責機關舉發之。從而
    ，系爭專利有無違反前揭專利法之情事而應撤銷其新型專利
    權，依法應由原告附具證據證明之，倘其證據足以證明系爭
    專利有違前揭專利法之規定，自應為舉發成立之處分。
二、本件係原告前於90年06月14日以「金屬板結構改良追加二」
    作為其第00000000號新型專利案之追加案，向被告申請新型
    專利，經被告編為第00000000A02 號審查，准予專利；並於
    公告期滿後，在原案新型第152828號專利證書加註第二追加
    專利權期間自91年01月11日起。嗣參加人以其違反核准時專
    利法第98條第1 項第1 款及第2 項之規定，不符新型專利要
    件，對之提起舉發。經被告審定為「舉發成立，應撤銷專利
    權」之處分。原告則不服，為如事實欄所載之主張。
三、本院判斷如下：
  (一)本件原告所提舉發證據，引證一為西元1995年04月10日公告
    之日本實用新案公報實公平7-14542 號專利案；引證二為西
    元1998 年03 月11日發行之日本特許公報第0000000 號專利
    案；引證三為西元2000年02月29日公開之日本公開特許公報
    特開0000-00000號專利案。
  (二)本件系爭第00000000A02 號「金屬板結構改良追加二」新型
    專利案，依其申請專利範圍之記載，係：「1.一種金屬板結
    構改良追加二，係包含有金屬板、金屬板面，該板面兩側具
    結合面，及板面下方乃設隔熱材；其中一結合面由上至下設
    有插設面及插設槽，且插設槽之底壁設有突起面；及底壁向
    下延伸有小彎折邊，以形成裝飾層之插槽；而另一結合面則
    設有插設槽、插設面，及插設面並向下延伸小彎折邊，而形
    成有裝飾層之插槽；而其特徵為利用前述插槽可為裝飾層之
    兩側插設，使得金屬板成品之內表面極為平整，提高產品之
    品質及美感者。2.依申請專利範圍第1 項所述之金屬板結構
    改良追加二，其中於一結合面之小彎折邊下方則設小折邊，
    可增加金屬板抗張強度之優點。」等語；是以，系爭新型專
    利案，係包含有金屬板、金屬板面，該板面兩側具結合面，
    及板面下方設隔熱材；其中一結合面由上至下設有插設面及
    插設槽，且插設槽之底壁設有突起面；及底壁向下延伸有小
    彎折邊，以形成裝飾層之插槽；而另一結合面則設有插設槽
    、插設面，及插設面並向下延伸小彎折邊，而形成有裝飾層
    之插槽；而其特徵為利用前述插槽可為裝飾層之兩側插設，
    使得金屬板成品之內表面極為平整，提高產品之品質及美感
    者。
  (三)查參以引證一之第3 圖及第4 圖，金屬板之兩結合面皆設有
    插槽，兩結合面側邊底端皆彎折成小彎折邊，插設面並向下
    延伸小彎折邊，該金屬板表面塗佈有塗膜及樹脂塗膜層；引
    證二之第1 圖及第2 圖，其金屬板之兩結合面亦均設有插槽
    ，兩結合面側邊底端皆彎折成小彎折邊，插設面並向下延伸
    小彎折邊，該金屬板表面設有凹凸變化之立體裝飾面，內設
    有裏面材；另引證三除揭露有金屬板之兩結合面皆設有插槽
    及其側邊底端皆彎折成小彎折邊，插設面並向下延伸小彎折
    邊，金屬板內設有裏面材外，另揭露於插設槽之底壁設有突
    起面。是以，有關金屬板面兩側設結合面，板面下方設有隔
    熱材，一結合面自上至下設有插設面及插設槽，插設槽之底
    壁有突起面，底壁向下延伸有小彎折邊；另一結合面亦設有
    插設面及插設槽，插設面向下延伸有小彎折邊，形成有裝飾
    層之插槽等構造及技術，已揭露於引證一、三之結合或引證
    二、三之結合；另申請專利範圍第2 項所揭示「於結合面之
    小彎折邊下方設小折邊」，亦為引證一之第3 圖所揭示；綜
    上，足認系爭專利為熟習該項技術者運用申請前既有之技術
    所能輕易完成，且未具功效之增進，系爭專利申請專利範圍
    第1 項及第2 項均不具進步性。
  (四)按「該發明所屬技術領域中具有通常知識者依據一份或多份
    引證文件中揭露之先前技術，並參酌申請時的通常知識，而
    能將該先前技術以轉用、置換、改變或組合等方式完成申請
    專利之發明者，該發明之整體即屬顯而易知，應認定為能輕
    易完成之發明。」為被告專利審查基準第二篇第三章2-3-19
    頁3.2.3 所載。查本件系爭案申請專利範圍第1 項，係結合
    引證一及引證三，結合引證二及引證三，已如上述；且系爭
    案與引證一、二及三，其技術領域均同屬有關「金屬板結構
    」，系爭案之創作既係結合引證一及引證三，或結合引證二
    及引證三所作成；揆諸上開審查基準，系爭案之創作自屬顯
    而易知，應認定為能輕易完成之發明。是原告主張系爭案具
    有進步性，自不足採。
四、綜上所述，被告認系爭專利有違核准時專利法第98條第1項
    第1 款及第2 項規定，所為本件「舉發成立，應撤銷專利權
    」之處分，依法自無不合，訴願決定予以維持，亦無違誤。
    原告徒執前詞，訴請撤銷原處分及訴願決定，為無理由，應
    予駁回。
據上論結，本件原告之訴為無理由，爰依行政訴訟法第98條第3
項前段，判決如主文。
中　　華　　民　　國　　96　　年　　3 　　月　　15　　日
                       第七庭審判長法  官　李得灶
                                   法  官  林育如
                                   法  官  黃秋鴻
上為正本係照原本作成。
如不服本判決，應於送達後20日內，向本院提出上訴狀並表明上
訴理由，如於本判決宣示後送達前提起上訴者，應於判決送達後
20日內補提上訴理由書（須按他造人數附繕本）。
中　　華　　民　　國　　96　　年　　3　 　月    15    日
 　　  　　　　　　　 　　  　     書記官  蘇婉婷
